【裁判字號】    97,訴,302
【裁判日期】    970617
【裁判案由】    返還不當得利
【裁判全文】
臺灣板橋地方法院民事判決               97年度訴字第302號
原      告  乙○○
訴訟代理人  蔡坤鐘律師
被      告  甲○○
訴訟代理人  吳國輝律師
上列當事人間請求返還不當得利事件，本院於民國97年6 月3 日
言詞辯論終結，判決如下：
    主  文
原告之訴及其假執行之聲請均駁回。
訴訟費用由原告負擔。
    事實及理由
壹、程序部分：
一、訴狀送達後，原告不得將原訴變更或追加他訴。但請求之基
    礎事實同一者，或不甚礙被告之防禦及訴訟之終結者，不在
    此限，民事訴訟法第255條第1項第2、7款定有明文。
二、本件原告起訴時，原係依據不當得利之法律關係請求被告給
    付原告新臺幣（下同）1,056,792 元及法定遲延利息，嗣於
    民國97年4 月16日則以民事準備書狀追加依民法第312 、74
    9 條為訴訟標的，被告對此雖表示不同意追加，然因原告新
    訴訟標的與原訴訟標的所依據之原因事實及證據大致相同，
    且原告於本院第1 次行言詞辯論期日後即行追加，被告應有
    相當時間準備及防禦，而不甚礙其防禦及訴訟之終結，依據
    前引規定，原告前揭追加行為，應屬合法。
貳、實體部分：
一、本件原告起訴略以：
    (一)原告原為納鑽科技股份有限公司（下稱納鑽公司）負責人
      ，嗣於95年3 月17日與被告簽訂公司移轉同意書（下稱系
      爭同意書），約定除保留其在納鑽公司之10％股份外，其
      餘股份均移轉給被告，惟被告須概括承受納鑽公司之營業
      費用、應付帳款，並負責清償臺灣赫芝有限公司（下稱臺
      灣赫芝公司）向日盛銀行貸得之140 萬元債務（下稱系爭
      貸款債務）。其清償方式原為分35期於每月18日攤還本息
      44,033元，共付1,541,155 元，惟因臺灣赫芝公司已預開
      36張（已兌現1 張）同額支票予日盛銀行，故兩造約定被
      告應自96年3 月15日起至98年1 月15日止按月匯款44,033
      元至臺灣赫芝公司前揭支票存款帳戶，以供日盛銀行兌領
      。詎被告僅依約匯款11期共484,363 元，自96年2 月起即
      不再匯款。原告除為系爭貸款債務之連帶保證人外，並簽
      發面額140 萬元之本票及提供名下不動產設定抵押以為擔
      保，嗣因原告有意出售該不動產，乃與買主李美桃、徐燕
      杰約定由買方分2 次匯款599,055 元共1,198,110 元至臺
      灣赫芝公司帳戶代償系爭貸款，並於95年8 月21日取得清
      償證明書，其後始辦理該不動產所有權移轉登記。原告就
      該債務之履行乃有利害關係之第三人，復為連帶保證人，
      現既已清償該筆債務，依民法第312 、749 條或類推適用
      該條規定，當已承受日盛銀行對臺灣赫芝公司之債權，且
      因被告已同時承擔（承受）並承認臺灣赫芝公司之債務，
      原告自得於清償限度內向被告求償。另被告既已同意償還
      系爭貸款債務，嗣卻僅匯484,363 元即違約不再匯款，其
      因原告代償所獲得免再清償餘額1,056,792 元（即1,541,
      155 元－484,363 元＝1,056,792 元）之利益，並無法律
      上之原因，且致原告受有損害，爰併依不當得利之法律關
      係請求之。
    (二)被告雖辯稱：納鑽公司並無系爭貸款債務，且非該債務之
      債務人云云，但系爭同意書第5條起頭雖稱「納鑽公司有
      一項債務」，然因其後緊接為「向日盛銀行貸款新台幣一
      百四十萬元整…這一項債務都由臺灣赫芝有限公司支票開
      出，總金額壹佰伍拾四萬一千一百五十五元…新經營者自
      簽訂日起即背負償還責任，並自民國95年3 月15日至98年
      元月15日止，逐月匯入臺灣赫芝有限公司之支票存款戶」
      ，且系爭貸款乃因納鑽公司成立後虧損連連，其營運周轉
      金及負債均係由臺灣赫芝借支或代付，經由被告介紹，始
      向日盛銀行申貸，可知兩造真意為不論是納鑽公司或臺灣
      赫芝公司向日盛銀行貸款，被告均負清償責任。況被告於
      簽約後亦已陸續攤還11期共484,363 元，其此項履行行為
      應已發生債務承認（承擔）之法律效果，而無任何錯誤之
      情事存在，自不容被告或納鑽公司以違背誠信原則之方法
      ，擅自撤銷系爭同意書第5 條以詐害原告。另被告所提被
      證一證明書形式上雖為納鑽公司所出具，但該公司負責人
      即被告自身，因法人不能自為行為，須由其代表人即被告
      代為意思表示，依法理，自己不可能對自己為意思表示。
      又系爭同意書第5 條所示債務與被告自身有法律上之利害
      關係，納鑽公司就該債務復與被告有對立之利害關係，如
      需為意思表示，依法亦應迴避，殊無由被告以雙重身分合
      意撤銷之理，此參諸民法第106 條禁止自己或雙方代理之
      法理甚明，是原告先否認其真正性，退萬步言，亦因違反
      法律規定而無效。
    (三)爰聲明：
      1.被告應給付原告1,056,792 元，及自訴狀繕本送達翌日
        起至清償日止按年息百分之5 計算之利息。
      2.原告願供擔保請准宣告假執行。
二、被告雖不否認其曾於95年3 月17日與原告簽訂系爭同意書，
    其後並曾依約匯款11期共計484,363 元至臺灣赫芝公司帳戶
    ，自96年2 月起始未再匯款等情，但仍略辯稱：
    (一)原告雖主張：其就系爭貸款債務之履行屬有利害關係之第
      三人，復為連帶保證人，現既已清償該筆債務，依民法第
      312 、749 條或類推適用該條規定，當已承受日盛銀行對
      臺灣赫芝公司之債權，且因被告已同時承擔（承受）並承
      認臺灣赫芝公司之債務，原告自得於清償限度內向被告求
      償云云，但即便如此，因債權人日盛銀行僅有對臺灣赫芝
      公司求償之權利，並無向被告求償之權利，原告自不得向
      被告求償。另本件亦無類推適用之情形。
    (二)納鑽公司並無系爭貸款債務，且非該債務之債務人，為原
      告及臺灣赫芝公司所明知，此由臺灣赫芝公司於95年8 月
      21日自行清償該筆債務後所取得之清償證明書上記載債務
      人為臺灣赫芝公司，而非納鑽公司或被告即可得證。又系
      爭同意書第5 條雖約定：納鑽公司有一筆向日盛銀行貸款
      140 萬元之債務，該筆納鑽公司債務，由被告負責償還云
      云，惟經被告耗費多時整頓納鑽公司資產及會記帳冊後，
      發現事實上納鑽公司並未向日盛銀行貸款140 萬元，亦非
      該貸款之連帶保證人，且查無該筆貸款金額進入公司帳戶
      之相關會計帳冊資料，因而確認系爭同意書第5 條約定內
      容有誤，迨96年1 月底被告與納鑽公司確認該條約定有誤
      ，並合意撤銷、廢止該條約定及意思表示後，被告自96年
      2 月起乃不再依約匯款。被告既無須負擔納鑽公司該筆本
      即不存在之債務，自無原告所稱之不當得利。另被告之所
      以依約匯款11期共計484,363 元至臺灣赫芝公司帳戶，乃
      因兩造具有親屬關係，原告既向被告陳稱納鑽公司有此債
      務，被告不疑有他，乃簽立系爭同意書，而被告接手納鑽
      公司後，短時間無法就該貸款是否存在詳為查明，才會依
      約匯款，嗣經查明確認後，即不再匯款。
    (三)爰聲明：
      1.原告之訴及其假執行之聲請均駁回。
      2.如受不利判決，請准供擔保免予假執行。
三、原告主張其曾於95年3 月17日與被告簽訂系爭同意書，其後
    被告曾依約匯款11期共計484,363 元至臺灣赫芝公司帳戶，
    惟自96年2 月起即未再匯款；原告為系爭貸款債務之連帶保
    證人，並簽發面額140 萬元之本票及提供名下不動產設定抵
    押以為擔保，嗣因與出售該不動產，乃與買主李美桃、徐燕
    杰約定由買方分2 次匯款599,055 元共1,198,110 元至臺灣
    赫芝公司帳戶代償系爭貸款，並於95年8 月21日取得清償證
    明書，其後即辦理該不動產所有權移轉登記等情，為被告所
    不爭執，並有系爭同意書、授信約定書、本票、匯款申請書
    、建築改良物所有權買賣契約書等在卷可查（本院卷第3 、
    48至54頁），均堪信為真實。
四、原告依據民法第312 、749 條之適用或類推適用，及依不當
    得利之法律關係，請求被告給付1,056,792 元及法定遲延利
    息，既均為被告所否認，爰分就該2 部分敘述本院得心證之
    理由：
    (一)關於適用或類推適用民法第312 、749 條規定部分：
      1.按就債之履行有利害關係之第三人為清償者，於其清償
        之限度內承受債權人之權利，但不得有害於債權人之利
        益；保證人向債權人為清償後，於其清償之限度內，承
        受債權人對於主債務人之債權。但不得有害於債權人之
        利益，民法第312 、749 條分別定有明文。本件原告為
        系爭貸款債務之連帶保證人，並簽發面額140 萬元之本
        票及提供名下不動產設定抵押以為擔保，業經認定如前
        ，故其就該貸款債務之履行屬有利害關係之第三人，殆
        無疑義，依民法第312 條，應於其清償之限度內承受債
        權人之權利。另原告既為連帶保證人，則依民法第749
        條，應於其清償之限度內，承受債權人對於主債務人之
        債權。換言之，不論依民法第312 條或第749 條，原告
        均僅於其清償之限度內承受債權人之權利，故其據此所
        得行使權利，亦應以債權人所得行使之權利為限。本件
        系爭貸款之借用人為臺灣赫芝公司，連帶保證人為原告
        及林春居，倘臺灣赫芝公司有違約情事，債權人日盛銀
        行至多僅能向主債務人臺灣赫芝公司或另一連帶保證人
        林春居求償（至日盛銀行不得對被告行使權利之理由及
        依據，詳待後述），故原告請求被告給付1,056,792 元
        及法定遲延利息，因非屬日盛銀行所得行使之權利，自
        無代為請求之餘地，故其此項主張為無理由。
      2.原告雖又主張類推適用民法第312 、749 條之規定，但
        經本院詢以「原告所稱類推適用是何意？」其則答稱：
        「如果有類似的事實就可以引用，如果按照法條的原意
        ，原告取得日盛銀行對臺灣赫芝的債權，但是因為被告
        承擔臺灣赫芝對日盛銀行的債務，這種情況下，應該是
        類推適用」等語（本院卷第73頁）。然而，原告主張：
        被告已承擔臺灣赫芝對日盛銀行的債務之事實，業為被
        告所否認，假設其主張為真，被告既已承擔臺灣赫芝對
        日盛銀行的債務，表示日盛銀行除得對另一連帶保證人
        林春居求償，亦得對債務承擔人即被告行使權利，而原
        告既以利害關係人或保證人之身分代償該債務，本得適
        用民法第312 、749 條之規定，亦無類推適用之餘地，
        故原告此部分之主張，容有誤會。
    (二)關於不當得利部分，原告係主張：被告已承擔（承受）並
      承認臺灣赫芝公司對日盛銀行之債務，亦同意償還系爭貸
      款債務，嗣卻僅匯484,363 元即違約不再匯款，其因原告
      代償所獲得免再清償餘額1,056,792 元之利益，即屬不當
      得利云云，惟為被告所否認，故此部分首要爭點，即為被
      告是否已承擔（承受）並承認臺灣赫芝公司對日盛銀行之
      債務？爰分述如下：
      1.原告主張：被告已承擔（承受）並承認臺灣赫芝公司對
        日盛銀行乙節，固已提出系爭同意書為證，其中第5條
        並約定：「納鑽公司有一項債務：向日盛銀行貸款新台
        幣一百四十萬元整，分36期攤還（尚有35期含息），每
        月需付新台幣四萬四千零三十三元整，這一項債務都由
        臺灣赫芝有限公司支票開出，總金額壹佰伍拾四萬一千
        一百五十五元，共計35期，新經營者自簽訂日起即背負
        償還責任，並自民國95年3 月15日至98年元月15日止，
        逐月匯入臺灣赫芝有限公司之支票存款戶」，然實際上
        ，納鑽公司與日盛銀行間並無該筆貸款契約存在，該契
        約乃存在於臺灣赫芝公司與日盛銀行間等情，為兩造所
        不爭執，且原告主張：系爭貸款乃因納鑽公司成立後虧
        損連連，其營運周轉金及負債均係由臺灣赫芝借支或代
        付，經由被告介紹，始向日盛銀行申貸云云，均為被告
        所否認，並辯稱：兩造具有親屬關係，原告既向被告陳
        稱納鑽公司有此債務，被告不疑有他，乃簽立系爭同意
        書，是後來整頓納鑽公司資產及會記帳冊並與納鑽公司
        確認後，始知系爭債務之借用人並非納鑽公司等語，故
        就被告於簽訂系爭同意書時已知系爭貸款債務之借用人
        為何人及其貸款原因等積極事實，應由主張之原告負舉
        證責任。原告就此雖提出存款存根聯正本共23張為證（
        外放於證物存置袋內），主張：臺灣赫芝公司有把錢給
        納鑽公司作為員工薪水及營運金等情（本院卷第74頁）
        ，但其所主張之金錢用途均為被告所否認，本難遽信為
        真，縱其所言屬實，亦僅能證明臺灣赫芝公司曾匯款支
        付納鑽公司員工薪水及營運金之事實，尚不足以證明被
        告於簽訂系爭同意書時已知系爭貸款債務之借用人為何
        人及其貸款原因等事實，此外，原告未再提出其他證據
        以供本院審酌，即難認其前揭主張屬實。原告既無法證
        明被告於簽訂系爭同意書時已知系爭貸款債務之借用人
        為何人及其貸款原因等事實，則被告是否知悉該同意書
        第5 條所稱之債務為「臺灣赫芝公司」之債務，即有疑
        義，遑論其有「承擔」臺灣赫芝公司欠日盛銀行債務之
        意思，況依該同意書之其他內容，可知被告係概括承受
        納鑽公司之全部財產及債權債務，經斟酌全契約意旨，
        可知第5 條約定應解為系爭貸款債務雖係納鑽公司之債
        務，但係由臺灣赫芝公司開票代償，所以新經營者必須
        逐月匯款至臺灣赫芝公司帳戶，而非被告同意承擔臺灣
        赫芝公司積欠日盛銀行之債務，自難單憑該條內容，即
        認被告有承擔臺灣赫芝公司積欠日盛銀行系爭貸款債務
        之意思。
      2.原告雖又主張：被告於簽約後依約匯款11期共484,363
        元之行為，已同時承擔（承受）並承認臺灣赫芝公司之
        債務云云，然被告則已辯稱：其接手納鑽公司後，短時
        間無法就該貸款是否存在詳為查明，才會依約匯款，嗣
        經查明確認後，即不再匯款等語，且依民法第301 、30
        2 條規定，第三人與債務人訂立契約承擔其債務者，非
        經債權人承認，對於債權人不生效力。前條債務人或承
        擔人，得定相當期限，催告債權人於該期限內確答是否
        承認，如逾期不為確答者，視為拒絕承認。債權人拒絕
        承認時，債務人或承擔人得撤銷其承擔之契約。換言之
        ，債務承擔須以契約為之，亦即第三人與債務人間須就
        債務承擔必要之點有意思表示之合致。本件被告雖有匯
        款行為，但此行為性質上乃事實行為，且其匯款對象為
        臺灣赫芝公司，而非日盛銀行，難認其已承擔債務人之
        身分而為履行行為，此外復無證據足證被告與臺灣赫芝
        公司有成立債務承擔契約之事實，故原告前揭主張，尚
        屬無據。況且，第三人與債務人訂立契約承擔其債務者
        ，非經債權人承認，對於債權人不生效力，原告除無法
        證明臺灣赫芝公司與被告就系爭貸款債務成立債務承擔
        契約外，亦未舉證證明債權人日盛銀行已承認該債務承
        擔契約，則對債權人日盛銀行而言，系爭貸款債務之債
        務人，仍為臺灣赫芝公司，而非被告，難認被告已合法
        承擔臺灣赫芝公司對日盛銀行所負系爭貸款債務。
      3.原告既無法舉證證明被告已合法承擔臺灣赫芝公司對日
        盛銀行所負系爭貸款債務之事實，則系爭貸款債務之主
        債務人即仍為臺灣赫芝公司，原告縱已依利害關係人或
        保證人之身分代償該筆債務，得利者亦應為臺灣赫芝公
        司或另1 連帶保證人林春居，則原告請求返還不當得利
        乃至於依民法第312 、749 條行使代償請求權之對象，
        應為臺灣赫芝公司或林春居，而非被告，故其以被告為
        對象請求給付1,056,792 元及法定遲延利息，核屬無據
        。
五、綜上，原告依民法第312 、749 條之適用或類推適用，及依
    不當得利之法律關係，請求被告給付1,056,792 元及法定遲
    延利息，均無理由，不應准許。原告之訴既無理由，則其假
    執行之聲請亦失所附麗，應併予駁回之。
六、本件因事證已臻明確，兩造其餘攻擊、防禦方法及所為之立
    證（按指原告就被告所提被證一證明書之防禦陳述），核與
    判決之結果不生若何影響，無庸再逐一予以論究，合併敘明
    。
據上論結，本件原告之訴為無理由，依民事訴訟法第78條，判決
如主文。
中    華    民    國    97    年    6     月    17    日
                  民事第二庭  法  官  楊明佳
以上正本係照原本作成
如對本判決上訴，須於判決送達後20日內向本院提出上訴狀
中    華    民    國    97    年    6     月    17    日
                              書記官  楊璧華


司法院資訊處製作；財團法人民間司法改革基金會備份。
